【裁判字號】    94,上,344
【裁判日期】    950523
【裁判案由】    塗銷抵押權登記等
【裁判全文】
臺灣高等法院臺中分院民事判決           94年度上字第344號
上  訴  人  乙○○
訴訟代理人  張慶達律師
上  訴  人  甲○○
訴訟代理人  王世勳律師
被  上訴人  丙○○
被  上訴人  丁○○
上列二人共同
訴訟代理人  甘龍強律師
上列當事人間請求塗銷抵押權登記等事件，上訴人對於民國94年
9月2日臺灣臺中地方法院93年度訴字第2249號第一審判決提起上
訴，本院於95年5月9日言詞辯論終結，判決如下：
    主  文
上訴駁回。
原判決主文第一項應改為上訴人甲○○對上訴人乙○○所有坐落
臺中縣潭子鄉○○段97地號土地，權利範圍2分之1，由臺中縣雅
潭地政事務所於民國93年7月22日以雅登資字第105680號收件所
設定之抵押權不存在。
第二審訴訟費用由上訴人負擔。
    事實及理由
一、本件被上訴人主張：被上訴人丙○○、丁○○與上訴人乙○
    ○之父林復興及訴外人林豐洲四人係同胞兄弟，而四人之父
    林萬貴於56 年購買坐落台中縣潭子鄉○○○段142地號田地
    ，並登記為林復興、林豐洲二人所有權各應有部分2分之1，
    71年間林萬貴死亡，四人之母林劉集為四人分家，但因農地
    依規定不能細分，亦不能移轉為共有，為確認該田地實質上
    歸兄弟四人共有，而委請代書書立分炊協議書，該田地於79
    年分割出同段142之1地號，變更地目為建，而剩餘之田地仍
    為茄荎角段142地號（下稱系爭土地），嗣84年3月15日林復
    興死亡，林復興之繼承人分割遺產，遂由上訴人乙○○繼承
    取得系爭土地，嗣因地籍測量，系爭土地地號變更為台中縣
    潭子鄉○○段97地號；嗣89年土地法及農業發展條例修正，
    關於農地不得移轉為共有之規定，已不存在，被上訴人遂依
    前述協議請求上訴人乙○○將系爭土地所有權應有部分各8
    分之1移轉登記與被上訴人，經三審判決被上訴人勝訴確定
    ；惟於前述土地所有權移轉登記事件第二審判決時（即93年
    6月8日），上訴人乙○○已知其第二審敗訴而應將系爭土地
    所有權應有部分各8分之1移轉登記予被上訴人，竟於93年7
    月22日將其所有系爭土地所有權應有部分2分之1，為其岳母
    即上訴人甲○○設定370萬元一般抵押權。然該抵押權設定
    時，上訴人乙○○對上訴人甲○○並無任何債務存在，系爭
    抵押權自亦不成立，且該抵押權之設定係通謀虛偽意思表示
    ，亦屬無效，並已侵害被上訴人之債權實現之完整，上訴人
    甲○○負有塗銷抵押權之義務，為此聲明求為判決：(一)、確
    認上訴人甲○○對上訴人乙○○所有坐落臺中縣潭子鄉○○
    段97地號土地，權利範圍2分之1，由臺中縣雅潭地政事務所
    於民國93年7月22日以雅登資字第105680號收件之抵押權設
    定行為無效。(二)、確認上訴人甲○○對上訴人乙○○所有坐
    落臺中縣潭子鄉○○段97地號土地，權利範圍2分之1，由臺
    中縣雅潭地政事務所於民國93年7月22日以雅登資字第10568
    0號收件登記之抵押權所擔保之債權不存在。(三)、被上訴人
    應將上開抵押權登記塗銷。
二、上訴人等則以：(一)、被上訴人起訴時主張上訴人二人間係通
    謀虛偽意思表示，嗣後追加主張上訴人二人間債權不存在，
    追加之訴並不合法。(二)上訴人乙○○、甲○○間確有借款事
    實，並非通謀虛偽所設定之抵押權等語作為抗辯，求為判決
    駁回被上訴人之訴。
三、按民事訴訟法第二百五十五條第一項但書規定，而許訴之變
    更或追加或以訴為非變更或追加之裁判，不論其說明之理由
    如何，依同法第二百五十八條第一項規定，均不得聲明不服
    。第一審法院既許被上訴人訴之追加，上訴人就此要無聲明
    不服之餘地。上訴人猶抗辯第一審所許被上訴人訴之追加為
    不合法，作為其上訴理由，自非可採。
四、本件被上訴人主張被上訴人丙○○、丁○○與上訴人乙○○
    之父林復興及訴外人林豐洲四人係同胞兄弟，而四人之父林
    萬貴於56年購買坐落台中縣潭子鄉○○○段142地號田地，
    並登記為林復興、林豐洲二人所有權各應有部分2分之1，71
    年間林萬貴死亡，四人之母林劉集為四人分家，但因農地依
    規定不能細分，亦不能移轉為共有，為確認該田地實質上歸
    兄弟四人共有，而委請代書書立分炊協議書，該田地於79
    年分割出同段142之1地號，變更地目為建，而剩餘之田地即
    系爭土地，嗣84年3月15日林復興死亡，林復興之繼承人分
    割遺產，遂由上訴人乙○○繼承取得系爭土地，嗣因地籍測
    量，系爭土地地號變更為台中縣潭子鄉○○段97地號；嗣89
    年土地法及農業發展條例修正，關於農地不得移轉為共有之
    規定，已不存在，被上訴人遂依前述協議請求上訴人乙○○
    將系爭土地所有權應有部分各8分之1移轉登記與被上訴人，
    經三審判決被上訴人勝訴確定等事實已據其提出相關判決書
    為證（參原審卷第5-19頁），且為上訴人所不爭執，自堪信
    為真實。
五、惟被上訴人主張前述土地所有權移轉登記事件第二審判決時
    （即93年6月8日），上訴人乙○○已知其第二審敗訴而應將
    系爭土地所有權應有部分各8分之1移轉登記予被上訴人，竟
    於93年7月22日將其所有系爭土地所有權應有部分2分之1，
    為其岳母即上訴人甲○○設定370萬元一般抵押權。然該抵
    押權設定乃上訴人二人所通謀虛偽設定之抵押權，實則上訴
    人乙○○對上訴人甲○○並無任何債務存在，系爭抵押權之
    設定為無效乙節則為上訴人等所否認，辯稱：上訴人乙○○
    於93年7月20日將所有座落台中縣潭子鄉○○段97地號田地
    ，權利範圍二分之一，設定新台幣370萬元抵押權與上訴人
    甲○○；甲○○於93年7月22日辦畢他項權利登記。甲○○
    於93年7月26日匯款370萬元至乙○○指定之戊○○華南商業
    銀行豐原分行帳戶，並提出甲○○之台灣銀行匯款單回條聯
    （見原審卷第49頁）、系爭抵押權設定契約書及銀行存摺影
    本等件為憑，用證上訴人間有借款之合意，並有交付借款之
    事實，並無通謀虛偽之情云云。惟查：
  (一)上訴人甲○○所有之臺灣銀行潭子分行帳戶內僅93年7月19
    日有一筆370萬元現金存款之紀錄外，其前後2、3個月內存
    提明細並無超過10萬元以上之紀錄等情，有前開存摺影本、
    臺灣銀行潭子分行94年5月5日潭子營字第09400022581號函
    附存入憑條及交易確認單、交易記錄查詢清單附卷可考，另
    參酌原審法院依職權向稅務電子閘門資料查詢結果，上訴人
    甲○○雖有房屋一棟、土地二筆，惟二筆土地中，坐落台中
    市○○區○○段394地號土地，面積6平方公尺，所有權應有
    部分為30分之1；另坐落台中縣潭子鄉○○○段143之178地
    號土地，面積85平方公尺，上訴人甲○○於86年6月2日取得
    所有權同時，即設定最高限額408萬元之抵押權，迄今該抵
    押權尚未塗銷，而該土地上建物，亦為共同擔保抵押物，此
    有稅務電子閘門財產所得調件明細表、土地暨建物登記簿謄
    本在卷可查。是依上開甲○○之財產資料，甲○○有無能力
    借款370萬元予乙○○已有疑義，甲○○經本院通知到庭，
    該通知已表示「本人應親自到庭」（見本院卷第37頁送達證
    書），甲○○仍不遵到庭（見本院卷第41頁報到單），系爭
    370萬元現金之借款非微，衡情上訴人甲○○當無不能提供
    出資來源證明之理，益徵其匯款之370萬元來源可疑。而借
    款人即上訴人乙○○在原審經法院訊問，就系爭抵押權設定
    之目的，戊○○取得370萬元匯款之用途等事項，均拒絕回
    答（見原審卷第197頁以下），是被上訴人主張上訴人等間
    之借款及設定抵押為通謀虛偽已非無據。
  (二)上訴人乙○○雖於本院到庭陳稱：因父親生前欠的債，伊向
    岳母借錢是用來還父債。伊父在84年死亡，債權人有舅舅謝
    瑞根、姐姐林淑芬及楊崑田，債權人均無付債權憑證，舅舅
    的曾催討一、二次。其他沒有。借款金額是以當時的需要決
    定的。錢借來後由伊妻轉帳出去。利息如何算伊不清楚等語
    ，並舉證人戊○○於本院證稱：伊夫乙○○說欠很多錢要還
    錢，向伊母甲○○借款，由伊夫乙○○與伊母甲○○談，其
    後伊母將錢匯進伊之帳戶等語（見本院卷第46頁以下），用
    證上訴人間有借款之合意，並有交付借款之事實。惟查：
  (1)乙○○父親生前欠債，何以需由全乙○○還？又依其所述僅
    舅舅謝瑞根曾催討一、二次，其餘之人並未向其催討，何以
    其父84年死亡，迨至93年始急於還錢？與事理有違。
  (2)查甲○○在台灣銀行帳戶，於93年7月19日始現金存入370萬
    元，而於93年7月26日轉帳支出370萬元匯予戊○○，此有上
    訴人自己在原審所提出甲○○台灣銀行存摺影本可稽（見原
    審卷第72頁）。又戊○○帳戶經被匯入370萬元後，於93年7
    月30日匯款100萬元給謝瑞根、匯款83萬元給劉昱伶、匯款
    140萬元給林淑芬、匯款47萬元給楊進松，此有華南商業銀
    行豐原分函及所附往來傳票影本5張可憑（見原審卷第170－
    175頁），而本院依被上訴人之聲請函查謝瑞根、劉昱伶、
    林淑芬、楊進松等人在相關銀行帳戶之往來明細表，查悉：
    1.林淑芬在復華商業銀行豐原分行之帳戶，於93年7月30日
      由戊○○匯入140萬元以前，洽亦於93年7月19日提領現金
      140萬元，（見本院卷79頁）。
    2.劉昱伶在第七商業銀行之帳戶，於於93年7月30日由戊○
      ○匯入83萬元以前，洽亦於93年7月19日提領現金83萬元
      （見本院卷81頁）。
    3.楊進松在三信商業銀行之帳戶，於於93年7月30日由戊○
      ○匯入47萬元以前之93年7月19日提領現金30萬元，（見
      本院院卷83頁）。
    4.謝瑞根在國泰世華商業銀行三重分行之帳戶，於於93年7
      月30日由戊○○匯款轉入100萬元以前，洽於93年6月29日
      領出100萬元（見本院卷86頁）。
    依甲○○匯款至其女戊○○之匯款回條聯所示，甲○○係在
    93年7月26日將該370萬元匯入乙○○之妻戊○○在華南商業
    銀行豐原分行之帳戶。之前甲○○帳戶並無此鉅款，上開款
    項往來情形顯示，甲○○係在93年7月19日，由林淑芬、劉
    昱伶、楊進松、謝瑞根等人分別提供資金，而存入其帳戶
    370萬元，待完成假交易紀錄後，再匯回資金予提供人甚為
    明確，否則債權人既要求還債，乙○○又既急於還錢，何以
    林淑芬、謝瑞根等債權人前債未還，又豈有再匯款予乙○○
    之妻戊○○之理？據上開事證，系爭抵押權設定登記係出於
    通謀虛偽意思表示，而上開款項之往來，係為製造該抵押權
    擔保之借貸關係存在之假相，甚為明確。被上訴人主張系爭
    抵押權之設定乃通謀虛偽意思表，舉證明確，自堪採信，上
    訴人等所辯兩造間確有借款及抵押設定之事實，並非通謀虛
    偽云云，顯不符常情，不足採信。
六、按表意人與相對人通謀而為虛偽意思表示者，其意思表示無
    效。民法第87條第1項定有明文，本件兩造間之借款及抵押
    設定契約既係通謀虛偽有如前述，依前開法條之規定，核屬
    無效，上訴人間並無實際之借款，被上訴人請求確認上訴人
    甲○○對上訴人乙○○系爭抵押權所擔保之債權不存在，上
    訴人甲○○應將上開抵押權登記塗銷，於法有據，應予准許
    。次確認之訴，除確認證書真偽之訴外，應以法律關係為訴
    訟標的，此觀民事訴訟法第二百四十七條之規定自明，契約
    為法律關係之發生原因，非即法律關係之本身，契約之有效
    與否，本屬一種法律問題，不得為確認之訴之標的，惟以契
    約係通謀虛偽意思表示為原因，提起確認之訴時，雖其訴之
    聲明係求確認抵押權設定行為無效，真意實係以抵押設定之
    債權及物權契約無效為理由，求為確認抵押權不存在之判決
    ，法院認其訴為有理由時，判決理由內雖須說明抵押權設定
    契約之無效，其主文內祇須確認該抵押權不存在，無須確認
    抵押權設定契約無效（司法院院字第2775號解釋參照），本
    件被上訴人聲明求為判決確認被告甲○○對被告乙○○所有
    坐落臺中縣潭子鄉○○段97地號土地，權利範圍2分之1，由
    臺中縣雅潭地政事務所於民國93年7月22日以雅登資字第105
    680號收件之抵押權設定行為無效，其真意係在請求判決上
    訴人甲○○對上訴人乙○○所有坐落臺中縣潭子鄉○○段97
    地號土地，權利範圍2分之1，由臺中縣雅潭地政事務所於民
    國93年7月22日以雅登資字第105680號收件所設定之抵押權
    不存在，原判決為上訴人敗訴之判決，並無不合，上訴意旨
    指摘原判決不當，求予廢棄，為無理由，應駁回其上訴。但
    原判決主文第一項仍判決確認抵押權設定行為無效，應予改
    為如主文第二項所示。
七、本件事證已臻明確，兩造其餘攻擊防禦方法及舉證，均已無
    礙於本院上開審認，自毋庸逐一論駁，附此敘明。
據上論結，本件上訴為無理由，依民事訴訟法第449條第1項、第
78條、第85條第1項前段，判決如主文。
中    華    民    國    95    年    5    月    23     日
                      民事第三庭審判長法  官  陳照德
                                      法  官  曾謀貴
                                      法  官  蔡王金全
以上正本係照原本作成。
如對本判決上訴，須於收受判決送達後二十日內向本院提出上訴
書狀，其未表明上訴理由者，應於提出上訴後二十日內向本院提
出上訴理由書 (須按他造人數附具繕本)。
上訴時應提出委任律師為訴訟代理人之委任狀。具有民事訴訟法
第四百六十六條之一第一項但書或第二項之情形為訴訟代理人者
，另應附具律師及格證書及釋明委任人與受任人有該條項所定關
係之釋明文書影本。
                                      書記官  許麗花
中    華    民    國    95    年    5     月    24    日
                                                      Ｈ


司法院資訊處製作；財團法人民間司法改革基金會備份。
